【裁判字號】    95,簡上,107
【裁判日期】    951226
【裁判案由】    塗銷抵押權登記
【裁判全文】
臺灣臺南地方法院民事判決             95年度簡上字第107號
上  訴  人  甲○○
訴訟代理人  劉德福律師
被 上訴 人  未○○○
            酉○○
            宇○○
            戌○○
            辰○○
            巳○○
            申○○
            天○○
            亥○○
            地○○
            午○○
            壬○○
                      號2樓
            丑○○
            己○○
            戊○○
            丁○○
            庚○○
            辛○○
            子○○
            寅○○○
            癸○○
上列當事人間請求塗銷抵押權登記事件，上訴人對於中華民國95
年6月13日本院新營簡易庭95年度營簡字第223號第一審判決提起
上訴，並為訴之追加，本院於民國95年12月12日言詞辯論終結，
判決如下：
    主  文
原判決廢棄。
被上訴人應就坐落臺南縣新營市○○段二三八之一七地號土地，
登記次序一於民國三十六年收件（收件字號鹽登字第九００九二
二號），以卯○○為抵押權人，權利價值臺幣參佰元之抵押權辦
理繼承登記後，再辦理抵押權塗銷登記。
第一、二審訴訟費（含追加部分）用由被上訴人連帶負擔。
    事  實
壹、上訴人方面：
一、聲明：求為判決：（一）原判決廢棄。 （二）第1項廢棄部
    分， 被上訴人應就坐落臺南縣新營市○○段238之17地號土
    地，登記次序一於民國36年收件（收件字號鹽登字第900922
    號），以卯○○為抵押權人， 權利價值臺幣300元之抵押權
    辦理繼承登記後，再辦理抵押權塗銷登記。
二、陳述：除與原判決記載相同者，茲引用外，補稱：
    上訴人所有坐落臺南縣新營市○○段 238之17地號土地（下
    稱系爭土地）於36年收件，由原共有權人乙○○、丙○○設
    定次序一， 權利價值臺幣300元之抵押權登記（下稱系爭抵
    押權）與被上訴人之被繼承人或輾轉被繼承人卯○○，嗣卯
    ○○於37年11月1日死亡， 被上訴人共21人為其繼承人或輾
    轉繼承人。因系爭抵押權所擔保債權之請求權至44年，已因
    滿15年不行使而消滅，且系爭抵押權至49年亦因除斥期間屆
    滿而消滅， 上訴人依民法第125條、第880條、第767條及最
    高法院28年上字第1760號判例意旨，自得請求被上訴人就系
    爭土地，登記次序一於36年收件（收件字號鹽登字第900922
    號），以卯○○為抵押權人， 權利價值臺幣300元之抵押權
    辦理繼承登記後，再辦理抵押權塗銷登記。又上訴人在原審
    雖未請求被上訴人應辦理前揭抵押權之繼承登記，惟此部分
    與上訴人於原審請求被上訴人應塗銷系爭抵押權登記部分，
    僅係擴張應受判決事項之聲明，且請求之基礎事實同一，又
    不甚礙被上訴人之防禦及訴訟之終結者，上訴人自得追加等
    語。
三、證據：除援用第一審所提證據外，補提訴外人林黃金鑾之戶
    籍謄本1份為證。
貳、被上訴人方面：
    被上訴人未於準備程序及言詞辯論期日到場，亦未提出書狀
    作何聲明或陳述。
    理  由
壹、程序方面：
一、被上訴人經合法通知，未於言詞辯論期日到場，核無民事訴
    訟法第386條各款所列情形， 爰依上訴人聲請，由其一造辯
    論而為判決。
二、按於第二審為訴之變更或追加，非經他造同意，不得為之，
    但請求之基礎事實同一，且不甚礙被上訴人之防禦及訴訟之
    終結者，不在此限， 民事訴訟法第446條第1項及同法第255
    條第1項第2款、第7款定有明文。 本件上訴人於原審雖僅請
    求被上訴人應塗銷系爭抵押權之登記，至本院審理時始追加
    如主文第2項所示就系爭抵押權登記應辦理繼承登記，惟該2
    項請求，其基礎事實均為同一之系爭抵押權所擔保債權之請
    求權至44年，已因滿15年不行使而消滅，且系爭抵押權至49
    年亦因除斥期間屆滿而消滅，且不甚礙被上訴人之防禦及訴
    訟之終結，揆諸上開規定，則上訴人所為訴之追加，尚無不
    合，應予准許。
貳、實體方面：
一、本件上訴人起訴主張：上訴人所有系爭土地於36年收件（收
    件字號鹽登字第900922號），由原共有權人乙○○、丙○○
    設定次序一之系爭抵押權與被上訴人之被繼承人或輾轉被繼
    承人卯○○， 嗣卯○○於37年11月1日死亡，被上訴人共21
    人為其繼承人或輾轉繼承人。因系爭抵押權所擔保債權之請
    求權至44年，已因滿15年不行使而消滅，且系爭抵押權至49
    年亦因除斥期間屆滿而消滅。被上訴人共21人為卯○○之繼
    承人，然就系爭抵押權怠於辦理繼承登記，為此提起本件訴
    訟，請求上訴人就系爭抵押權辦理繼承登記後（此部分為追
    加之訴），再塗銷系爭抵押權登記等語。被上訴人未於準備
    程序期日及言詞辯論期日到場，亦未提出書狀作何聲明或陳
    述，惟其中被上訴人己○○、丁○○、庚○○、寅○○○於
    原審調解程序則以：其等均未辦理拋棄繼承，且對上訴人請
    求塗銷系爭抵押權登記無意見等語為辯。
二、本院得心證之理由：
（一）上訴人主張其所有系爭土地於36年收件（收件字號鹽登字
      第900922號），由原共有權人乙○○、丙○○設定次序一
      之系爭抵押權與被上訴人之被繼承人或輾轉被繼承人卯○
      ○，嗣卯○○於37年11月1日死亡， 被上訴人共21人為其
      繼承人或輾轉繼承人，然被上訴人就系爭抵押權怠於辦理
      繼承登記等情，業據上訴人提出繼承系統表、土地登記第
      2類謄本、土地登記簿及戶籍謄本為證（見原審卷第8頁至
      第10頁、第14頁至第50頁、第118頁至第123頁），且為被
      上訴人所不爭執，又卯○○之原繼承人蔡溪圳（88年7月2
      7日死亡）、蔡義淞（73年8月6日死亡）、 黃蔡來好（84
      年2月12日死亡）及林黃金鑾（77年4月20日死亡）等人死
      亡後，其等之繼承人均未辦理拋棄繼承乙節，亦有本院新
      營簡易庭函與詢問簡答表， 及臺灣嘉義地方法院95年9月
      29日嘉院龍民公字第325號函各1份附卷 （見原審卷第115
      頁、第125頁；本院卷第118頁）可稽，自堪信上訴人此部
      分之主張為真實。
（二）按請求權因15年間不行使而消滅；次按消滅時效，自請求
      權可行使時起算；以抵押權擔保之債權，其請求權已因時
      效而消滅，如抵押權人於消滅時效完成後， 5年間不實行
      其抵押權，其抵押權消滅，民法第125條前段、第128條前
      段、第880條分別定有明文。 又按債權未定清償期者，債
      權人得隨時請求清償，為民法第315條所明定， 是此項請
      求權自債權成立時即可行使， 依民法第128條之規定，其
      消滅時效，應自債權成立時起算（最高法院28年上字第17
      60號判例意旨參照）。查系爭抵押債權之清償日期雖為空
      白，然抵押權存續期間則登記自29年11月29日起至30年11
      月28日止， 有土地登記第2類謄本1份在卷（見原審卷第9
      頁）可參，衡情應足認系爭抵押權擔保債權之清償期為30
      年11月28日，是其消滅時效期間應自30年11月29日起算，
      至遲於45年11月28日即已罹於時效。又縱不能逕認系爭抵
      押權擔保債權之清償期為30年11月28日，然系爭抵押權之
      存續期間既係自29年11月29日至30年11月28日，則系爭抵
      押權所擔保之債權至遲於29年11月29日即已成立，依上開
      說明，債權人自債權成立時即29年11月29日，即得隨時請
      求債務人清償，則系爭抵押權所擔保債權之時效即應自29
      年11月29日起算，並於44年11月28日已罹於15年時效而消
      滅。又不論系爭抵押權所擔保債權之請求權時效間期，係
      於45年11月28日或44年11月28日罹於時效而消滅，卯○○
      之繼承人均未於5年內行使其抵押權， 是系爭抵押權至遲
      亦於50年11月28日或49年11月28日，亦因除斥期間經過而
      消滅。故而，上訴人主張系爭抵押權已因除斥期間經過而
      消滅乙情，自屬可採。
（三）按因繼承、強制執行、公用徵收或法院之判決，於登記前
      已取得不動產物權者，非經登記，不得處分其物權，民法
      第759條定有明文。 塗銷抵押權登記乃物權之變動行為，
      亦屬處分行為，故在未辦理繼承登記前，應不得塗銷抵押
      權。且按抵押權雖逾民法第880條規定之5年除斥期間而消
      滅，惟在消滅前如抵押權人之繼承人已繼承該抵押權時，
      則繼承人既已為抵押權人，自應就該抵押權先辦理繼承登
      記，始得准許為塗銷登記，以貫徹上開登記要件主義之本
      旨 （司法院民事廳81年11月6日 (81)廳民一字第18571號
      函覆臺灣高等法院研究意見參照）。查系爭抵押權人卯○
      ○於37年11月1日死亡， 而是時系爭抵押權顯未逾除斥期
      間而消滅，系爭抵押權之消滅，係在系爭抵押權人卯○○
      之繼承人繼承開始後始發生，依前揭說明，被上訴人自應
      先辦理繼承登記，始得塗銷抵押權登記。從而，系爭抵押
      權既因除斥期間經過而消滅，則上訴人訴請被上訴人辦理
      系爭抵押權之繼承登記，並於辦理繼承登記後，將系爭抵
      押權登記予以塗銷，於法自屬有據，應予准許。
三、綜上所述，上訴人主張其為系爭土地之所有權人，系爭抵押
    權因擔保債權之請求權罹於時效而消滅，且抵押權人於該債
    權之請求權罹於時效而消滅後， 5年間不實行系爭抵押權，
    致系爭抵押權因5年之除斥期間經過而消滅， 而被上訴人就
    系爭抵押權復未辦理繼承登記，訴請被上訴人應就坐落臺南
    縣新營市○○段238之17地號土地， 登記次序一於36年收件
    （收件字號鹽登字第900922號），以卯○○為抵押權人，權
    利價值臺幣300元之抵押權辦理繼承登記後， 再辦理抵押權
    塗銷登記，於法並無不合，應予准許。原審以為貫徹登記要
    件主義，被上訴人自應先辦理繼承登記，始得准許塗銷系爭
    抵押權，被上訴人既尚未就系爭抵押權辦理繼承登記，則上
    訴人訴請被上訴人塗銷系爭抵押權，不應准許，於法雖無不
    合。 惟上訴人業於本院合法追加被上訴人應如主文第2項所
    示就系爭抵押權登記先辦理繼承登記，原審未及審查，爰由
    本院廢棄原判決改判如主文第2項所示。
四、據上論結，本件上訴及追加之訴為有理由，依民事訴訟法第
    436 條之1第3項、第450條、第463條、第385條第1項前段、
    第85 第2項，判決如主文。
中    華    民    國    95    年    12    月    26    日
                        臺灣臺南地方法院民事第一庭
                            審判長法  官  洪碧雀
                                  法  官  周素秋
                                  法  官  陳金虎
以上正本證明與原本無異。
本件判決不得上訴。
中    華    民    國    95    年    12    月    27    日
                                  書記官  黃鋕偉


司法院資訊處製作；財團法人民間司法改革基金會備份。
